臺灣高等法院高雄分院民事判決
111年度家上易字第8號
上  訴  人  李秋珍  
訴訟代理人  錢政銘律師
被上訴人    李宗祐  
            李戴增榮妹

上  一  人
特別代理人  梁家豪律師
被上訴人    李柏廷  
            李奕憓  
共      同
訴訟代理人  康進益律師
            康鈺靈律師
上列當事人間請求分割遺產等事件，上訴人對於民國110年12月2
8日臺灣屏東地方法院109年度家繼訴字第35號第一審判決提起上
訴，本院於111年9月7日言詞辯論終結，判決如下：
    主  文
上訴駁回。
第二審訴訟費用由上訴人負擔。
    事實及理由
一、上訴人主張：被繼承人李坤和於民國108年12月6日死亡，其
    法定繼承人原為其配偶即被上訴人李戴增榮妹、其子女即上
    訴人、訴外人李松春、李竹春、李秋蓮，然李竹春、李秋蓮
    均拋棄繼承，李松春則早於李坤和死亡，其應繼分由子女即
    被上訴人李柏廷、李奕憓（下稱李柏廷2人）代位繼承，故
    上訴人及李戴增榮妹、李柏廷2人為李坤和之繼承人，應繼
    分比例如附表二所示。李坤和生前曾於93年6月3日，將附表
    一編號1至3所示土地（下稱系爭土地）及編號4所示建物（
    下稱系爭建物，與系爭土地合稱系爭房地）借名登記在李竹
    春之長子即被上訴人李宗祐名下，該借名登記契約已因李坤
    和死亡而消滅，上訴人自得依民法第550條及借名登記之法
    律關係，請求李宗祐將系爭房地移轉登記予李坤和之全體繼
    承人公同共有。又系爭房地及附表一編號5所示建物（下稱
    編號5建物）均為李坤和之遺產，無不得分割之情形，且兩
    造無法達成分割協議，爰依民法第1164條規定，訴請分割遺
    產。並聲明：㈠李宗祐應將系爭房地所有權移轉登記予李坤
    和之全體繼承人公同共有；㈡李坤和所遺如附表一所示遺產
    ，應由上訴人及李戴增榮妹、李柏廷2人按附表二所示應繼
    分比例分割為分別共有。
二、被上訴人則以：系爭土地原為李坤和所有，李坤和前以系爭
    房地連同同段OOO地號等土地設定本金最高限額抵押權新臺
    幣（下同）2,000萬予訴外人順昶企業股份有限公司（下稱
    順昶公司，此抵押權下稱系爭抵押權），因李宗祐及其父母
    全家居住在其上，李坤和遂於93年6月3日將系爭土地出售予
    李宗祐。而系爭建物係李竹春所有，非李坤和所有，李竹春
    則將系爭建物贈與李宗祐，並由李宗祐承受系爭抵押權所擔
    保之債務，李坤和與李宗祐間就系爭房地並無借名登記契約
    存在，系爭房地非李坤和之遺產。又編號5建物原屬李坤和
    所有，於93年5月間由盧穗茹拍賣取得，亦非李坤和之遺產
    等語，資為抗辯。
三、原審判決上訴人全部敗訴，上訴人提起上訴，其上訴聲明：
    ㈠原判決廢棄；㈡李宗祐應將系爭房地所有權移轉登記予李坤
    和之全體繼承人公同共有；㈢李坤和所遺如附表一所示遺產
    ，應由上訴人及李戴增榮妹、李柏廷2人按附表二所示應繼
    分比例分割為分別共有。被上訴人答辯聲明：上訴駁回。
四、兩造不爭執事項：
  ㈠李坤和於108年12月6日死亡。李戴增榮妹為李坤和之配偶，
    李坤和之子女為上訴人及李松春（102年9月1日死亡）、李
    竹春、李秋蓮，其中李竹春、李秋蓮均拋棄繼承，李松春則
    早於李坤和死亡，其應繼分由子女李柏廷2人代位繼承，故
    李坤和之遺產係由上訴人及李戴增榮妹、李柏廷2人繼承，
    應繼分比例如附表二所示。
  ㈡訴外人即上訴人配偶林泓村曾於97年4月16日匯款102萬元至
    訴外人即李竹春配偶盧穗茹之華南銀行內埔分行帳戶。上訴
    人曾於97年7月29日、100年8月5日各匯款1,492,000元、208
    萬元至盧穗茹上開帳戶。
五、本院之判斷：
　㈠李坤和與李宗佑間就系爭房地有無借名登記契約存在部分：
　  ⒈按民事訴訟如係由原告主張權利者，應先由原告負舉證之
      責，若原告先不能舉證，以證實自己主張之事實，則被告
      就其抗辯事實即令不能舉證，或其所舉證據尚有瑕疵，亦
      應駁回原告之請求。次按稱借名登記，係謂當事人約定一
      方將自己之財產以他方名義登記，仍由自己管理、使用、
      處分，他方允就該財產為出名登記之契約，且契約須當事
      人間有意思表示之合致始成立。又不動產登記當事人名義
      之原因多端，主張借名登記者，應就該借名登記之事實負
      舉證責任。上訴人主張系爭房地乃李坤和借名登記於李宗
      祐名下，為被上訴人所否認，依上開說明，自應由上訴人
      就李坤和與李宗祐間就系爭房地有借名登記契約存在之事
      實，負舉證責任，若未能舉證為真，縱被上訴人所為抗辯
      尚有瑕疵，亦應為不利於上訴人之認定。
　  ⒉系爭土地原為李坤和所有，李坤和於85年間以系爭房地連
      同同段OOO地號等土地，設定本金最高限額抵押權2,000萬
      元予順昶公司，嗣於93年6月3日以買賣為原因，將系爭土
      地所有權移轉登記予李宗祐，系爭建物於81年9月11日為
      第一次所有權登記時，即登記為李竹春所有，李竹春嗣於
      93年6月3日以贈與為原因，將系爭建物所有權移轉登記予
      李宗祐等情，有系爭房地登記謄本、異動索引在卷可稽（
      原審卷第25至32、81至90、122至129頁），堪認被上訴人
      抗辯李宗祐於93年6月3日自李坤和名下受移轉登記之不動
      產僅有系爭土地，系爭建物係由李竹春贈與李宗祐，自始
      非李坤和之財產等語，應屬可採，上訴人主張系爭建物屬
      李坤和所有云云，未舉證以實其說，委無足採，是上訴人
      據此主張李坤和與李宗祐間就系爭建物有借名登記契約存
      在云云，亦不足憑採。
　  ⒊上訴人復主張李宗祐於93年間年僅19歲，尚無工作及收入
      ，無能力負擔系爭土地之買賣價金及承受李坤和對外所負
      債務，顯見李坤和當時係將系爭土地借用李宗祐名義登記
      ，非真正買賣，且李坤和名下之不動產曾於92年間遭法院
      查封拍賣，李坤和為避免系爭土地遭查封拍賣，乃借用李
      宗祐名義登記等情。惟查：
　　  ⑴李坤和於93年6月3日將系爭土地所有權移轉登記予李宗
        祐時，系爭土地上仍有系爭抵押權之設定，系爭抵押權
        係迄至103年9月25日始以清償為原因而塗銷一節，有系
        爭土地異動索引在卷可稽（原審卷第122至127頁）。於
        李宗祐登記為系爭土地所有權人時，系爭抵押權既仍存
        在，抵押權人即可以債權未獲清償為由聲請拍賣系爭土
        地，不因系爭土地已未登記在李坤和名下，而生不得實
        行系爭抵押權之結果，可見上訴人主張李坤和係為避免
        系爭土地遭查封拍賣，遂借用李宗祐名義登記云云，顯
        不足採信。
　　  ⑵順昶公司曾於100年間，以系爭抵押權所擔保之債權尚有
        5,030,900元未清償為由，聲請強制執行系爭房地，經
        原法院以100年度司執字第22233號事件受理，因李宗祐
        以1,089,000元供擔保而停止強制執行程序，順昶公司
        嗣於103年9月4日與李坤和、李竹春、李宗祐達成和解
        ，並收受和解金325萬元（票面金額280萬元之華南商業
        銀行內埔分行本行支票1張及現金45萬元），乃撤回執
        行之聲請等情，有原法院100年度聲字第39號民事裁定
        、和解書、支票、和解補充約款、撤回強制執行聲請狀
        在卷可佐（原審卷第91至100頁）；又被上訴人抗辯順
        昶公司收受之和解金325萬元，係由李宗祐之母盧穗茹
        之帳戶提領支出之情，業據提出盧穗茹之華南商業銀行
        存款往來明細表暨對帳單為證（本院卷一第135頁），
        並有該銀行內埔分行以111年6月17日函文檢送之取款憑
        條、轉帳收入傳票在卷可稽（本院卷一第169、171頁）
        ，被上訴人此部分之抗辯，堪可採信。則由系爭土地所
        有權移轉登記至李宗祐名下時，系爭抵押權所擔保之債
        權尚未全數清償，順昶公司迄於103年9月4日與李宗祐
        等人就應清償之系爭抵押權債務數額達成和解，並收受
        和解金325萬元後，始塗銷系爭抵押權，該筆和解金係
        自李宗祐之母盧穗茹之帳戶提領支出等情，足見被上訴
        人抗辯李宗祐受移轉登記為系爭土地所有權人時，亦一
        併承受系爭抵押權之抵押債務，屬有對價之買買，且該
        抵押債務事後係以盧穗茹之資金清償，非由李坤和支出
        等語，堪可採信。　　　
　　  ⑶至上訴人主張李竹春、盧穗茹均僅係替李坤和工作，並
        無工作收入，盧穗茹有將其華南銀行內埔分行帳戶提供
        予李坤和使用，上述280萬元和解金來源實為李坤和之
        資金等情，並提出匯款申請書為憑（原審卷第148至150
        頁）。然李竹春、盧穗茹與李坤和同住，跟李坤和一起
        養鴨，從事養鴨事業，並未從事其他工作，李坤和之工
        作後來也由李竹春繼承等情，業據證人即李坤和女兒李
        秋蓮於原審證述明確（原審卷第134頁），足見李竹春
        、盧穗茹非無工作之人，其等因長期與李坤和同住、共
        同從事養鴨事業，而有收入來源，實屬合情合理，上訴
        人徒以李竹春、盧穗茹為李坤和之子、媳婦，主張其等
        替李坤和工作無勞務所得云云，有違常情及經驗法則，
        難以採信。另上訴人提出之匯款申請書，僅能證明其及
        配偶林泓村曾先後於97年4月16日、97年7月29日、100
        年8月5日匯款至盧穗茹華南銀行內埔分行帳戶之事實，
        無從佐證該帳戶實際上係由李坤和所使用。從而，上訴
        人主張順昶公司所受領之和解金280萬元，係自李坤和
        之資金支出云云，委無足採。
　　  ⑷再者，李坤和究欲將其資產或負債交由哪一位子孫承受
        ，核屬其基於自由意志考量後所為決定，其於子女尚存
        之狀況下，仍決定將資產及負債移轉由孫子輩處置，並
        未違反常情或經驗法則，是上訴人以此主張李坤和不可
        能在有子女之情形下，將系爭土地出賣予孫子李宗祐，
        並由李宗祐承擔抵押債務云云，亦不足憑採。
　　  ⑸上訴人另聲請傳訊證人詹○○、林泓村，以證明順昶公司
        與李坤和、李宗祐就系爭抵押權債務之和解情形，及李
        坤和生前資金情況、有無借用盧穗茹華南銀行內埔分行
        帳戶暨盧穗茹有無資力等。惟順昶公司與李坤和、李竹
        春、李宗祐就系爭抵押權債務之和解內容及順昶公司收
        受之和解金數額等情形，已經本院認定如⒉部分所述，
        自無傳訊證人詹○○之必要。又本院依上開⒊部分所示證
        據資料，已足認定盧穗茹有收入來源，非無資力，未將
        其華南銀行內埔分行帳戶交由李坤和使用，加以證人林
        泓村為上訴人之配偶，本即難以期待會為不利於上訴人
        之證述，故認為亦無傳訊證人林泓村之必要。
　　  ⑹準此，上訴人主張李坤和與李宗祐間就系爭土地有借名
        登記契約存在，委無足採。
    ⒋綜上，李坤和與李宗祐間就系爭房地並無借名登記契約存
      在，從而，上訴人以該借名登記契約已消滅為由，依民法
      第550條及借名登記之法律關係，請求李宗祐將系爭房地
      所有權移轉登記予李坤和之全體繼承人公同共有，即屬無
      據。
  ㈡附表一所示不動產是否為李坤和之遺產部分：
　　⒈系爭房地非李坤和借名登記在李宗祐名下之財產，上訴人
      無從請求李宗祐將系爭房地返還登記予李坤和之全體繼承
      人公同共有等情，已如前述，故上訴人主張系爭房地屬李
      坤和之遺產云云，委無足採。
　　⒉上訴人主張編號5建物為李坤和之遺產，並提出遺產稅財產
      參考清單、財政部南區國稅局遺產稅免稅證明書、屏東縣
      政府財稅局房屋稅籍證明書為憑（原審卷第20至22頁）。
      查，李坤和因積欠訴外人屏東縣內埔地區農會（下稱內埔
      農會）債務，內埔農會聲請對李坤和之財產強制執行，經
      原法院以92年度執字第23654號執行事件受理，嗣於93年5
      月18日將編號5建物及坐落之土地拍賣予盧穗茹，並於同
      年月26日核發權利移轉證明書等情，有被上訴人提出之原
      法院93年5月26日函文、不動產權利移轉證明書、民事執
      行處證明書在卷可稽（原審卷第74至80頁），參酌強制執
      行法第98條第1項規定「拍賣之不動產，買受人自領得執
      行法院所發給權利移轉證明書之日起，取得該不動產所有
      權」，堪認編號5建物於93年間即由盧穗茹取得權利，被
      上訴人抗辯李坤和已於93年間因拍賣而喪失編號5建物之
      所有權，編號5建物非李坤和之遺產等語，實屬可採；又
      盧穗茹非無資力之人一節，已如前述，是以，上訴人徒以
      遺產稅財產參考清單、財政部南區國稅局遺產稅免稅證明
      書、屏東縣政府財稅局房屋稅籍證明書之記載，及盧穗茹
      無資力為由，主張李坤和為編號5建物之所有權人云云，
      亦不足採信。
　  ⒊基上，附表一所示不動產均非李坤和之遺產，故上訴人依
      民法第1164條規定，請求予以分割，自屬無據。　
六、綜上所述，上訴人依民法第550條及借名登記之法律關係，
    請求李宗祐將系爭房地所有權移轉登記予李坤和之全體繼承
    人公同共有，及依民法第1164條規定，請求將附表一所示不
    動產予以分割，由上訴人及李戴增榮妹、李柏廷2人按附表
    二所示應繼分比例共有，均無理由，應予駁回。原審為上訴
    人敗訴之判決，於法並無不合，上訴意旨指摘原判決不當，
    求予廢棄改判，為無理由，應駁回上訴。本件事證已臻明確
    ，兩造其餘之攻擊或防禦方法及所用之證據，經本院斟酌後
    ，認為均不足以影響本判決之結果，爰不逐一論列，附此敘
    明。
七、據上論結，本件上訴為無理由，判決如主文。
中　　華　　民　　國　　111 　年　　9 　　月　　28　　日
                            家事法庭
                                審判長法  官  魏式璧
                                      法  官  賴文姍
                                      法  官  黃悅璇
以上正本證明與原本無異。
本件不得上訴。　　　　　　　　　　　　　　　　　　　
中　　華　　民　　國　　111 　年　　9 　　月　　28　　日
                                      書記官  黃楠婷
附表一：
編號 遺產內容 1 屏東縣○○鄉○○段000地號土地，權利範圍全部 2 屏東縣○○鄉○○段000地號土地，權利範圍全部 3 屏東縣○○鄉○○段000地號土地，權利範圍全部 4 屏東縣○○鄉○○段000○號即門牌號碼屏東縣○○鄉○○巷000○0號建物，權利範圍全部 5 屏東縣○○鄉○○村○○巷○○號房屋，權利範圍全部 

附表二：應繼分比例
繼承人  應繼分比例 上訴人       3分之1 李戴增榮妹    3分之1 李柏廷    6分之1 李奕憓    6分之1